臺灣高等法院高雄分院刑事判決　　　　96年度交上易字第21號
上　訴　人　臺灣屏東地方法院檢察署檢察官
上　訴　人
即　被　告　丙○○
選任辯護人　陳里己律師
　　　　　　陳意青律師
上列上訴人因被告過失致死案件，不服臺灣屏東地方法院95年度
交訴字第63號中華民國95年12月5 日第一審判決（起訴案號：臺
灣屏東地方法院檢察署95年度偵字第3193號、第3194號），提起
上訴，本院判決如下：
    主  文
原判決撤銷。
丙○○因過失致人於死，處有期徒刑拾月。減為有期徒刑伍月，
如易科罰金，以銀元佰元即新台幣玖佰元折算壹日。緩刑年
。
    事  實
一、丙○○於民國94年8 月10日中午12時20分許，駕駛5B-0859
    號自用小客車，沿屏東縣潮州鎮縣屏110 線公路
    由東往西行駛，行近該路段1.5 公里處弧狀彎道前，適有阮
    灣進飲酒後血液酒精值114/dl超量，且未戴安全帽駕駛OVQ-
    063 號重型機車由西往東已駛過彎道卻逆向侵入來車道（即
    西向車道）駛來，丙○○本應注意汽車在未劃設慢車道之雙
    向2 車道行駛時，應在遵行車道內行駛，隨時注意警戒前方
    路況，隨時採取必要之安全措施，依當時情形為晴天正午，
    光線甚佳，現場為鋪設柏油之縣道公路，路況、視野良好，
    路面無缺陷、無障礙，亦無其他不能注意之情事，詎丙○○
    見阮灣進逆向迎面駛來，竟向左閃避違規侵入東向車道，兩
    車接近時，阮灣進往右駛回東向車道，丙○○採取緊急煞車
    ，閃避不及，而在距中心線0.2 公尺處之東向車道內（即阮
    灣進行向之正確車道內）對撞，阮灣進機車車身後半段仍在
    西向車道上，丙○○小客車底盤因緊急煞車與撞擊而下沈，
    在地面留下刮痕，機車往後彈落在西向車道，並續往後滑行
    21.6公尺而停止，騎士阮灣進飛彈撞擊小客車右側前擋風玻
    璃後，續往其右（南側）方滑落地面，受有頭部外傷併左股
    骨骨折等傷害，嗣丙○○仍留在現場，並於警員到場處理時
    自承為駕車之人而接受裁判，阮灣進經送醫急救，惟於到達
    醫院前已無生命跡象，因頭部外傷併左股骨骨折傷重不治死
    亡。
二、案經屏東縣警察局潮州分局報告臺灣屏東地方法院檢察署檢
    察官相驗後簽分偵查起訴。
    理  由
壹、程序方面：
一、按刑事訴訟法第159 條之4 規定：「除前三條之情形外，下
    列文書亦得為證據：一除顯有不可信之情況外，公務員職務
    上製作之紀錄文書、證明文書。二除顯有不可信之情況外，
    從事業務之人於業務上或通常業務過程所須製作之紀錄文書
    、證明文書。三除前二款之情形外，其他於可信之特別情況
    下所製作之文書。」，本件道路交通事故現場圖、道路交通
    事故調查報告表(一)、(二)，係交通警察人員處理本件交通事故
    時職務上所製作之文書，經查亦無顯不可信之情況，上開文
    書應具有證據能力。相驗屍體證明書、鑑定驗斷書，其性質
    為具公務員身分之法醫師職務上製作，經查亦無顯不可信之
    情況，上開文書應具有證據能力。屏東基督教醫院診斷證明
    書、小康醫院檢驗結果報告單等文書，固為被告以外之人於
    審判外所為陳述，然醫院診斷證明書係病患就診或就醫，醫
    師就其診斷治療病患結果，所出具之證明書。醫師法第17條
    規定，醫師如無法令規定之理由，不得拒絕診斷書之交付。
    醫師係從事醫療業務之人，病患純為查明病因並以接受治療
    為目的，而到醫療院所就醫診治，醫師於例行性之診療過程
    中，對該病患所為醫療行為，於業務上出具之診斷書，屬於
    醫療業務上或通常醫療業務過程所製作之證明文書，自該當
    於上開條款所指之證明文書。經查亦無顯不可信之情況，上
    開文書應具有證據能力。
二、另按鑑定人由審判長、受命法官或檢察官就下列之人選任1
    人或數人充之：一就鑑定事項有特別知識經驗者。二經政府
    機關委任有鑑定職務者；鑑定之經過及其結果，應命鑑定人
    以言詞或書面報告；法院或檢察官得囑託醫院、學校或其他
    相當之機關、團體為鑑定，或審查他人之鑑定，並準用刑事
    訴訟法第203 條至第206 條之1 規定，刑事訴訟法第198 條
    、第206 條第1 項、第208 條第1 項分別定有明文。本件交
    通事故前經檢察官送臺灣省高屏澎區車輛行車事故鑑定委員
    會鑑定，該委員會94年12月23日高屏澎鑑字第940861號函覆
    稱「依卷附資料，阮車是否蛇行，導致林車是否閃避不及，
    兩車如何擦撞，狀況不明，跡證不足，無據鑑定，阮君酒精
    濃度過量，有違規定。」；復送臺灣省車輛行車事故覆議鑑
    定委員會覆議鑑定，據該覆議鑑定委員會95年5 月2 日府覆
    議字第0950100238號函覆稱「重機車駕駛人阮君業已死亡，
    僅有小客車駕駛人林君一方供詞，且依現有卷附跡證資料無
    法研判確認肇事前重機車有蛇行之情形，故肇事實情不明，
    未便遽予覆議。惟依卷附資料『(1)林君小客車煞車痕遺留位
    置及走向（遺於對向車道且與車道呈平行狀）。(2)阮君重機
    車刮地痕起點遺留位置(3)兩車相對碰撞部位（林車車頭前端
    與阮車前輪）等等跡證研析』，本會認為『本案肇事以林君
    駕駛自小客車越過中央分向線駛入對向來車道內，致於對向
    來車道內與迎面直行駛來之阮君重機車發生對撞之可能性較
    大。』」（見臺灣屏東地方法院檢察署94年他字第1126號偵
    查卷第26、46頁）。本院審理時經選任辯護人陳奕全律師請
    求送國立交通大學鑑定，該大學96年8 月15日交大管運字第
    0960012275號函附鑑定鑑定意見書謂「阮灣進（飲酒後血液
    酒精值114/dl超量）機車逆向行駛於西向車道，丙○○小客
    車見狀往左閃避，兩車接近時，阮灣進往右駛回東向車道，
    丙○○採取緊急煞車，閃避不及，而在距中心線0.2 公尺處
    之東向車道內（即阮灣進行向之正確車道內）對撞，阮灣進
    機車車身後半段仍在西向車道上，丙○○小客車底盤因緊急
    煞車與撞擊而下沈，在地面留下刮痕，機車往後彈落在西向
    車道，並續往後滑行21.6公尺而停止，騎士阮灣進飛彈撞擊
    小客車右側前擋風玻璃後，續往其右（南側）方滑落地面。
    綜合研判：阮灣進體內酒精濃度過量駕駛重型機車，逆向駛
    入來車道，丙○○駕駛小客車閃避不當，同為肇事因素」等
    語。上揭各函及鑑定意見書，均為刑事訴訟法第159 條第1
    項所指例外情形，應有證據能力。
三、次按傳聞法則乃對於被告以外之人於審判外之言詞或書面陳
    述而為之規範。卷附現場及車損照片16幀，乃以科學、機械
    之方式，對於當時狀況所為忠實且正確之記錄，性質上並非
    供述證據，應無刑事訴訟法第159 條第1 項規定之適用，附
    此敘明。
貳、實體方面：
一、訊據上訴人即被告丙○○直承於上揭時地駕駛自用小客車與
    重型機車發生對撞，機車騎士阮灣進並因而受有前開傷害，
    經送醫不治死亡。惟否認侵入對向車道或其他任何過失情事
    ，辯稱：「我當時原本順向行駛於自己車道內，見阮灣進駕
    駛之重型機車對（逆）向駛來，很像酒醉駕駛般突然偏一下
    又回去，距離尚遠時即有2 次偏入我行駛之車道，閃回去後
    均保持距中央分隔線半公尺距離，詎料在兩車很接近時，機
    車又瞬間衝過來，我馬上往左閃躲，隨後機車就突然撞上，
    車禍係因被害人阮灣進酒後騎車侵入我車道而發生」等語。
二、經查：
  (一)被告丙○○於原審法院審理時已直承「駕駛上開自用小客車
    於上揭時地與重型機車發生對撞，機車騎士阮灣進並因而受
    有前開傷害，經送醫不治死亡」不諱，並有道路交通事故調
    查報告「(一)、(二)」表、現場圖、屏東基督教醫院診斷證明書
    、檢驗屍體證明書、鑑定驗斷書、小康醫院檢驗結果報告單
    、現場及車損照片16幀在卷可資參證。按被告之自白，非出
    於強暴、脅迫、利誘、詐欺、疲勞訊問、違法羈押或其他不
    當方法，且與事實相符者，得為證據，刑事訴訟法第156 條
    第1 項定有明文。亦即被告之自白係出於自由意思，且與事
    實相符者，即有證據能力，本件被告於原審法院之自白及於
    本院供承各情，均係出於自由意志，自得採為本件判決之基
    礎。參諸上揭各證據資料研析，足徵被告之自白與事相符，
    應堪採信。
  (二)依卷附道路交通事故調查報告「(一)、(二)」表、現場圖、現場
    及車損照片顯示，前開交通事故現場為屏東縣潮州鎮縣屏110 號公路1.5 公里附近，東西雙向各有1 線車道
    之直線路段，自事發現場以西，即上開重型機車駛來方向約
    數10公尺起。本件承辦警員於事發後獲報到場處理時，被告
    丙○○所駕自用小客車係逆向停置於現場東向車道上（即南
    側車道），四輪略與車道走向平行，右側前後輪外側距中央
    分隔線均尚有約30公分距離，其車身後方平行呈現兩道剎車
    痕，起點約同時出現，左側剎車痕僅延續1.2 公尺即消失，
    右側剎車痕自起點持續連接至右前車輪停止處，全長約7.9
    公尺；另被害人阮灣進所駕重型機車則橫倒於西向車道上（
    即北側車道上），是與自用小客車所在均仍在現場直線路段
    ，自其車身位置往東，伴隨四散噴濺、分佈之碎片及散落物
    ，有約略延續不斷，全長21.6公尺之刮地痕1 道，自機車倒
    地位置向東（即南側車道）回溯至西向車道（即北側車道）
    ，即重型機車原行駛車道範圍內，並穿越上開自用小客車停
    止位置，約以該車後方數公尺處車道中心位置為起點（詳附
    圖所示）。茲以剎車痕產生之原因，係因輪胎表面橡膠與地
    面因滑動磨擦產生熱作用，而在路面所形成之痕跡，依其形
    成之原理，即客觀、忠實呈現車輛在車輪停止轉動狀態下運
    動之過程，今被告丙○○所駕上開自用小客車不僅於事故發
    生後，以略呈平行於車道中央分隔線之狀態，逆向停置於現
    場東向車道上，依前所述，其兩道剎車痕分佈情形，既自始
    至終平行分佈在現場東向（即南側車道），即其行駛方向之
    對向車道，足徵被告丙○○於前揭事故發生前，因驚覺危險
    而踩踏剎車時，其所駕車輛原已「侵入逆向車道」直行於現
    場西向，即侵入被害人阮灣進駕駛機車行駛方向之車道，雖
    「被害人酒醉先逆向，嗣又閃回順向車道」「被告因發現危
    險瞬間駛往對向車道閃躲」不無相似之處。本件事故係因被
    告丙○○逆向行車所致，與被害人阮灣進是否酒後駕車先逆
    向行駛，亦非無關連。
  (三)按「汽車在未劃設慢車道之雙向2 車道行駛時，均應在遵行
    車道內行駛」，「汽車行駛時，駕駛人應注意車前狀況，並
    隨時採取必要之安全措施。」道路交通安全規則第97條第1
    項第1 款、第94條第3 項定有明文，此為一般駕駛人應注意
    並能注意之事項，而依當時情形為晴天正午，光線甚佳，現
    場為鋪設柏油之縣道公路，路況、視野良好，路面無缺陷、
    無障礙，亦無其他不能注意之情事，詎被告丙○○竟疏未注
    意，貿然行駛，而未隨時注意警戒前方路況，不及隨時採取
    必要之安全措施，違規逆向侵入來車道行駛，終致雙方煞閃
    不及，迎面互撞，肇致本件交通事故，被告行為顯有過失。
    又被害人阮灣進係因前揭事故，受有頭部外傷併左股骨骨折
    等傷害，經送醫仍不治死亡，有屏東基督教醫院診斷證明書
    、相驗屍體證明書、鑑定驗斷書附卷可憑，是被告丙○○前
    開過失行為與被害人阮灣進死亡之結果間，顯有相當因果關
    係。本件被告犯罪事證已臻明確，應依法論科。本件檢察官
    曾送臺灣省高屏澎區車輛行車事故鑑定委員會鑑定，惟該委
    員會94年12月23日高屏澎鑑字第940861號函覆稱「依卷附資
    料，阮車是否蛇行，導致林車是否閃避不及，兩車如何擦撞
    ，狀況不明，跡證不足，無據鑑定，阮君酒精濃度過量，有
    違規定。」；復送臺灣省車輛行車事故覆議鑑定委員會覆議
    鑑定，據該覆議鑑定委員會95年5 月2 日府覆議字第095010
    0238號函覆稱「重機車駕駛人阮君業已死亡，僅有小客車駕
    駛人林君一方供詞，且依現有卷附跡證資料無法研判確認肇
    事前重機車有蛇行之情形，故肇事實情不明，未便遽予覆議
    。惟依卷附資料『(1)林君小客車煞車痕遺留位置及走向（遺
    於對向車道且與車道呈平行狀）。(2)阮君重機車刮地痕起點
    遺留位置(3)兩車相對碰撞部位（林車車頭前端與阮車前輪）
    等等跡證研析』，本會認為『本案肇事以林君駕駛自小客車
    越過中央分向線駛入對向來車道內，致於對向來車道內與迎
    面直行駛來之阮君重機車發生對撞之可能性較大。』」（見
    臺灣屏東地方法院檢察署94年他字第1126號偵查卷第26、46
    頁）。
  (四)96年3 月20日本院審理時，辯護人請求訊問證人即潮州分局
    負責本件交通事故處理之警員甲○○，經檢辯雙方交互詰問
    甲○○結證稱：「本件交通事故現場圖是我製作的。現場圖
    上面有一條線東到西直接延到即刮地痕，參諸照片編號
    該線段表示是『機車的刮地痕』。照片編號及，刮地痕
    起始點本來只有一點，爾後能變成兩個，有可能撞擊倒地之
    後再延伸為兩條刮地痕。」等語。觀諸該刮地痕之起點及走
    向，均在南側車道即阮灣進行向之車道，與臺灣省車輛行車
    事故覆議鑑定委員會所謂「林君（即被告）駕駛自小客車越
    過中央分向線駛入對向來車道內，致於對向來車道內與迎面
    直行駛來之阮君重機車發生對撞之可能性較大。」正不謀而
    合。96年4 月23日本院審理時，辯護人請求訊問證人即保險
    公司理賠人員乙○○，據乙○○結證稱：「在保險公司擔任
    處理車禍事務職務8 年之久，卷附車禍照片警方處理完畢後
    我所拍攝，照片上所示之『撞擊點』乃依被告丙○○口述，
    供保險公司參考之用。保險公司無法判斷本件車禍肇事責任
    歸屬，保險公司乃按肇事雙方責任各半分攤理賠」等語。所
    詰問各情，無非在求證過失責任之比例，此乃審理民事損害
    賠償金額時應考量之問題，與本案肇原因無涉。又選任辯護
    人陳奕全律師迭次請求傳訊詰問證人丁○，經本院傳訊丁○
    均不到庭，選任辯護人已另具狀表明捨棄傳訊，自不再予傳
    訊。被告之選任辯護人又請求將本案送國立成功大學交通管
    理系鑑定，經本院洽詢結果，該校拒絕鑑定，復依被告之選
    任辯護人請求，送國立警察大學鑑定，卻因該校已通函各法
    院表示不再接受鑑定，選任辯護人陳奕全律師請求改送國立
    交通大學鑑定，該大學96年8 月15日交大管運字第09600122
    75號函附鑑定意見書謂「阮灣進（飲酒後血液酒精值114/dl
    超量）機車逆向行駛於西向車道，丙○○小客車見狀往左閃
    避，兩車接近時，阮灣進往右駛回東向車道，丙○○採取緊
    急煞車，閃避不及，而在距中心線0.2 公尺處之東向車道內
    （即阮灣進行向之正確車道內）對撞，阮灣進機車車身後半
    段仍在西向車道上，丙○○小客車底盤因緊急煞車與撞擊而
    下沈，在地面留下刮痕，機車往後彈落在西向車道，並續往
    後滑行21.6公尺而停止，騎士阮灣進飛彈撞擊小客車右側前
    擋風玻璃後，續往其右（南側）方滑落地面。綜合研判：阮
    灣進體內酒精濃度量駕駛重型機車，逆向駛入來車道，丙○
    ○駕駛小客車閃避不當，同為肇事因素」等語。足徵本件交
    事故之發生，肇因於阮灣進飲酒後血液酒精值114/dl超量，
    且未戴安全帽駕駛OVQ-063 號重型機車由西往東已駛過彎道
    卻逆向侵入來車道（即西向車道），丙○○本應注意汽車在
    未劃設慢車道之雙向2 車道行駛時，應在遵行車道內行駛，
    隨時注意警戒前方路況，隨時採取必要之安全措施，卻疏未
    注意，見阮灣進逆向迎面駛來，貿然向左閃避違規侵入東向
    車道，兩車接近時，阮灣進又往右駛回東向車道，丙○○採
    取緊急煞車，閃避不及，而在距中心線0.2 公尺處之東向車
    道內（即阮灣進行向之正確車道內）對撞，阮灣進機車車身
    後半段仍在西向車道上，丙○○小客車底盤因緊急煞車與撞
    擊而下沈，在地面留下刮痕，機車往後彈落在西向車道，並
    續往後滑行21.6公尺而停止，騎士阮灣進飛彈撞擊小客車右
    側前擋風玻璃後，續往其右（南側）方滑落地面，受有頭部
    外傷併左股骨骨折等傷害。
三、核被告丙○○所為，係犯刑法第276 條第1 項過失致人於死
    罪。被告丙○○於肇事後，仍留在現場，並於承辦警員到場
    處理時，自承為駕駛汽車之人，有警製自首情形紀錄單在卷
    可參，茲被告於犯罪未經發覺前，自動向司法警察機關自首
    並接受裁判，堪認被告所為已符合刑法自首之規定。按行為
    後法律有變更者，適用行為時之法律。但行為後之法律有利
    於行為人者，適用最有利於行為人之法律，刑法第2 條第1
    項定有明文。查被告行為後，刑法部分條文於94年2 月2 日
    修正公布，於95年7 月1 日施行，修正前刑法第62條：「對
    於未發覺之罪自首而受裁判者，減輕其刑。但有特別規定者
    ，依其規定。」修正後刑法第62條：「對於未發覺之罪自首
    而受裁判者，『得』減輕其刑。但有特別規定者，依其規定
    。」依行為時法，自首之效果必減其刑，而裁判時法則為「
    得」減輕其刑，依刑法第2 條第1 項「從舊從輕」之比較，
    應依有利於被告之行為時法律即修正前刑法第62條自首之規
    定減輕其刑。
四、原審為科刑之判決，固非無見，惟(一)中華民國96年罪犯減刑
    條例已於96年7 月16日施行，被告犯罪時間在96年4 月24日
    以前，被告所犯刑法第276 條第1 項之罪，符合中華民國96
    年罪犯減刑條例第2 條第1 項第3 款減刑之要件，原審不及
    適用該條例第7 條之規定於裁判時減刑，自有未合。(二)本件
    交通事故肇因於阮灣進飲酒後血液酒精值114/dl超量，且未
    戴安全帽駕駛OVQ-063 號重型機車由西往東已駛過彎道卻逆
    向侵入來車道（即西向車道），丙○○本應注意汽車在未劃
    設慢車道之雙向2 車道行駛時，應在遵行車道內行駛，隨時
    注意警戒前方路況，隨時採取必要之安全措施，卻疏未注意
    ，見阮灣進逆向迎面駛來，貿然向左閃避違規侵入東向車道
    ，兩車接近時，阮灣進又往右駛回東向車道，丙○○採取緊
    急煞車，閃避不及，而在距中心線0.2 公尺處之東向車道內
    （即阮灣進行向之正確車道內）對撞，阮灣進機車車身後半
    段仍在西向車道上，丙○○小客車底盤因緊急煞車與撞擊而
    下沈，在地面留下刮痕，機車往後彈落在西向車道，並續往
    後滑行21.6公尺而停止，騎士阮灣進飛彈撞擊小客車右側前
    擋風玻璃後，續往其右（南側）方滑落地面，受有頭部外傷
    併左股骨骨折等傷害。原審見未及此，未據認定雙方之過失
    原因，自有未合。被告上訴意旨摘原判決認定事實不當，尚
    非全無理由。檢察官循告訴人之請求上訴意旨指摘被告尚未
    理賠，量刑過輕不當，為無足取。且原判決確有其他可議之
    處，即屬無可維持，應由本院撤銷改判，爰審酌被告丙○○
    之年齡、品行、智識能力、雙方駕車過失情狀及情節、犯罪
    所生法益受侵害之程度，被告為67年10月9 日出生、受有國
    中畢業教育程度、以擔任油漆工為業之人，犯罪後雙方已和
    解賠償損害之態度等一切情狀，量處有期徒刑10月，以資儆
    懲。並依法於裁判時減其宣告刑二分之一為有期徒刑5 月，
    及依法諭知如易科罰金，以銀元佰元即新台幣玖佰元折算
    壹日。（被告於犯罪時之刑法第41條第1 項前段規定：「犯
    最重本刑為5 年以下有期徒刑以下之刑之罪，而受6 個月以
    下有期徒刑或拘役之宣告，因身體、教育、職業、家庭之關
    係或其他正當事由，執行顯有困難者，得以1 元以上3 元以
    下折算1 日，易科罰金。」又被告行為時之易科罰金折算標
    準，修正前罰金罰鍰提高標準條例第2 條前段（現已刪除）
    規定，就其原定數額提高為100 倍折算1 日，則本件被告行
    為時之易科罰金折算標準，應以銀元300 元折算1 日，經折
    算為新臺幣後，應以新臺幣900 元折算為1 日。惟95年7 月
    1 日修正公布施行之刑法第41條第1 項前段則規定：「犯最
    重本刑為5 年以下有期徒刑以下之刑之罪，而受6 個月以下
    有期徒刑或拘役之宣告者，得以新臺幣1 千元、2 千元或3
    千元折算1 日，易科罰金。」比較修正前後之易科罰金折算
    標準，以95年7 月1 日修正公布施行前之規定，較有利於被
    告，則應依刑法第2 條第1 項前段，適用修正前刑法第41條
    第1 項前段規定，定其折算標準。
五、查被告未曾受有期徒刑以上刑之宣告，有卷內前科表可查，
    民事部分，雙方已經和解，被告履行完畢有匯款執據及收據
    可按，經此偵審程序教訓，應知警惕諒無再犯之虞，本院認
    所宣告之刑，以暫不執行為適當，併諭知緩刑3 年，以勵自
    新。參照最高法院95年第8 次刑事庭會議決議，犯罪在新法
    施行前，新法施行後，緩刑之宣告，應適用新法第74條之規
    定。
據上論斷，應依刑事訴訟法第369 條第1 項前段、第364 條、第
299 條第1 項前段，刑法第2 條第1 項前段、第276 條第1 項、
第62條前段（修正前）、第41條第1 項前段（修正前），（修正
前）、第74條，罰金罰鍰提高標準條例第1 條前段、第2 條，刑
法施行法第1 條之1 ，中華民國96年罪犯減刑條例第2 條第1 項
第3 款、第7 條、第9 條，判決如主文。
本案經檢察官劉玲興到庭執行職務。
中　　華　　民　　國　　96　　年　　10 　　月　　2　　日
                  刑事第二庭  審判長法  官  林正雄
                                    法  官  黃壽燕
                                    法  官  陳啟造
以上正本證明與原本無異。
不得上訴。
中　　華　　民　　國　　96　　年　　10　　月　　2 　　日
                                    書記官  彭筱瑗
附錄本案論罪科刑法條全文
中華民國刑法第276條第1項
因過失致人於死者，處2 年以下有期徒刑、拘役或2 千元以下罰
金。
